臺灣高等法院高雄分院刑事判決　　96年度重上更(三)字第34號
上　訴　人
即　被　告　　 甲○○
上　訴　人
即　被　告　　 乙○○
上列二人共同
選任辯護人　　 柳聰賢律師
上列上訴人因貪污治罪條例等案件，不服臺灣高雄地方法院85年
度訴字第2940號中華民國86年4 月28日、5 月12日第一審判決（
起訴案號：臺灣高雄地方法院檢察署84年度偵字第14431 號、第
21706 號、85年偵第5663號），提起上訴，經判決後，由最高法
院第三次發回更審，本院判決如下：
    主  文
原判決關於甲○○、乙○○部分均撤銷。
甲○○、乙○○被訴違反懲治走私條例、交付賄賂罪部分均無罪
；被訴違反能源管理法部分免訴。
    理  由
壹、程序方面：
一、按刑事訴訟之目的，固在發現實體真實，使刑法得以正確適
    用，藉以維護社會安全，其手段則應合法、純潔、公平、公
    正，以保障人權；倘證據之取得，非依法定程序，則應就人
    權保障與公共利益之均衡維護，依比例原則予以衡酌，以決
    定該取得之證據應否具有證據能力。
二、偵查機關對同案被告洪政賢、吳永部2 人實施監聽之監聽通
    訊內容譯文，監察期間雖在通訊保障及監察法88年7 月14日
    公布施行前，惟依法務部86年3 月17日法檢決字第07235
    號函所頒之檢察機關實施通訊監察應行注意要點第8 點、第
    9 點之規定，上開監聽紀錄之取得係經檢察官審查核發通訊
    監察書，有台灣高雄地方法院檢察署通訊監察書、法務部調
    查局高雄市調查處84年6 月12日84高市肅字第0106656 號函
    在可稽（附調查局卷二），其並未違背法定程序，就人權保
    障與本件係關乎執法警察違背職務收受賄賂犯罪之調查的公
    共利益均衡維護，加以審酌，應賦予證據能力。
貳、實體方面：
一、被告甲○○、乙○○被訴交付賄賂部分：
  (一)公訴意旨略以：緣吳永部為高雄港警局刑事組小隊長，洪政
    賢則為同組偵查員，2 人均為依據法令從事於公務之人，且
    均負有查察高雄港轄區內刑事案件之責任，竟違背其職務（
    上開2 人業經判決無罪確定），明知甲○○、乙○○等人非
    法走私、販售柴油而未予舉發。吳永部連續自82年（起訴書
    誤載為83年）6 月22日至同年2 月19日共收受甲○○夫婦致
    送之現金、禮品及邀宴，而獲取不法利益達新台幣42萬9,50
    0 元。洪政賢亦於82年6 月22日、83年7 月18日收受甲○○
    夫婦賄款共5 萬元，因認被告甲○○、乙○○涉犯修正前貪
    污治罪條例10條第1 項之行賄罪嫌。
  (二)按犯罪事實應依證據認定之，無證據不得認定犯罪事實；又
    不能證明被告犯罪者，應諭知無罪之判決，刑事訴訟法第15
    4 條第2 項、第301 條第1 項分別定有明文。又認定不利於
    被告之事實，須依積極證據，苟積極證據不足為不利於被告
    事實之認定時，即應為有利於被告之認定，更不必有何有利
    之證據（最高法院30年上字第816 號判例參照）。又刑法上
    收受賄賂罪，以他人有行求賄賂之事實為前提，若他人所交
    付之物非基於行賄之意思，自無收受賄賂可言。故賄賂之不
    法報酬必須與公務員之職務行為或違背職務之行為具有一定
    之對價關係，苟非關於職務行為或違背職務行為之報酬，即
    不得謂為賄賂。
  (三)被告甲○○、乙○○2 人於本院審理中經傳訊未到庭，據被
    告甲○○於本院上訴審審理中辯稱：渠等不認識吳永部，與
    洪政賢僅為普通交情，伊無行賄吳永部、洪政賢等語。另被
    告乙○○於本院上訴審審理中辯稱：伊不認識吳永部、洪政
    賢，扣案帳冊非伊記載，電話監聽內容亦無論及行賄事宜，
    伊無行賄吳永部、洪政賢等語。
  (四)經查：
  (1)本件在被告甲○○、乙○○住處查扣之帳冊上固記載有「永
    部50000 」、「永部19000 」、「永部修理25000 」、「永
    部修理17000 」、「永部只50000 」、「永部68000 」、
    「永部14000 」、「永部22000 」、「請德仔、永部36000
    」、「永部買酒募14000 」、「永部13500 」、「永部6000
    0 」、「永部一攤37000 」、「阿賢50000 」、「賢港1000
    00」等語；（見調查局卷第三宗第10頁、第39頁、第40頁、
    第41頁、第42頁、第45頁、第49頁、第51頁、第52頁、第55
    頁、第59頁、第62頁、第64頁、第10頁、第29頁）。惟縱認
    被告甲○○、乙○○確有如帳冊所載之款項支付，但其支付
    款項之原因為何？是否即為支付賄賂或不正利益之款項？帳
    冊上並未記載；且被告甲○○、乙○○均始終否認有交付賄
    賂款項給同案被告洪政賢與吳永部2 人，復查無其他證據足
    以佐證上開記載之款項支出即係賄賂之款項，更遑論其上所
    記載之「賢港」、「阿賢」、「永部」是否即係指被告洪政
    賢與吳永部2 人。公訴意旨以上開扣案帳冊為證據，逕認帳
    冊上前開記載足認係被告甲○○、乙○○交付給被告洪政賢
    與吳永部之賄賂或不正利益，尚有未洽。
  (2)另依調查局之電話監聽譯文內容中固有同案被告洪政賢以電
    話告知被告乙○○而洩露高雄港警局擴大臨檢相關之消息，
    惟並無任何談及關於同案被告洪政賢與吳永部警察職務執行
    及交付款項、其他不正利益或有何對價關係之事項，自不能
    以該電話監聽譯文內容作為上開帳冊記載內容之佐證，而推
    斷帳冊上所記載之金額即係交付給同案被告洪政賢、吳永部
    之賄款或相關不正利益。雖同案被告洪政賢有將高雄港警局
    執行擴大臨檢相關之消息洩露予被告甲○○、乙○○，而足
    認同案被告洪政賢與被告甲○○、乙○○間應認識甚深，惟
    同案被告洪政賢所以將臨檢之應秘密消息洩露給被告甲○○
    夫婦，在事理之判斷上，亦有可能係因雙方間之一定情誼，
    或因有親友請託關說等等，尚不能以事後查獲同案被告洪政
    賢確有上揭洩露高雄港警局擴大臨檢相關之消息給被告甲○
    ○、乙○○，逕據以推論被告甲○○、乙○○有交付賄賂予
    同案被告洪政賢、吳永部之事實，以及二者間必有對價關係
    。況且同案被告洪政賢、吳永部2 人亦經本院93年上更(二)字
    第351 號認定並無違背職務收受賄賂之犯行而為無罪之判決
    ，並經最高法院96年度台上字第1758號駁回確定在案，是同
    案被告洪政賢、吳永部2 人既無違背職務收受賄賂之犯行，
    則與之為對向犯之被告甲○○、乙○○2 人亦無成立行賄罪
    之可言。
  (3)此外，復查無其他積極事證足以證明公訴意旨所指之被告甲
    ○○、乙○○有對同案被告洪政賢、吳永部為違背職務之行
    賄犯行。是被告甲○○、乙○○就此部分犯罪自屬不能證明
    ，自應為無罪之諭知。
二、被告甲○○、乙○○被訴常業走私、常業銷售走私物品罪即
    被訴違反懲治走私條例部分：
  (一)公訴意旨另以：甲○○、乙○○夫妻與同案被告洪金發、洪
    李秀月夫妻（上開2 人均無罪判決確定）意圖牟取暴利，自
    77年1 月間起，共同基於以走私為常業之犯意聯絡，利用甲
    ○○夫妻所經營之昇益報關行代理漁船報關業務之機會，共
    同出資僱用王振明往來台灣與大陸，負責與大陸油商接洽，
    並以李進鳳（已經無罪判決確定）之「吉祥三號」漁船、洪
    竹山（已經無罪判決確定）之「穩成號」漁船等，自大陸福
    建省（起訴書誤認為浙江省）東山港地區，以每桶50加侖新
    台幣（下同）1,000 元至1,250 元之代價，購買大陸生產之
    柴油走私進口至台灣地區，再僱用油罐車運送至全省各地，
    以每桶1,480 元或1,680 元不等之價格販售予地下加油站或
    貨運行，迄至84年7 月10日止，平均每月營利達2 、300 萬
    元，因認被告甲○○、乙○○均另涉犯懲治走私條例第3 條
    第2 項常業銷售走私物品罪、第2 條第2 項之常業私運管制
    物品進口罪云云。
  (二)經查：
    同案被告洪順章於調查局訊問時固供稱：「李水喜與洪金發
    兩對夫妻共同合夥經營漁船使用柴油買賣及漁船出港報關手
    續業務多年，我因係以往出海捕漁之出港報關手續委由李水
    喜之昇益報關行辦理而認識他們，約於民國82年初，因漁獲
    量不佳，乃受李水喜之邀，受僱於李水喜幫忙處理一些漁船
    出港報關、加油等工作，所以，82年以後我和李水喜、洪金
    發二對夫妻是主僱關係，來往頻繁、密切。」、「李水喜及
    洪金發等販售之漁用柴油主要來源有二，一為向出海捕魚回
    港之漁船購買沒有用完的農委會補助柴油，另一則雇請漁船
    或自備漁船到大陸浙江省東山港購買大陸生產之柴油。」等
    語（見84年偵字第14431 號卷第29至30頁），惟於同日調查
    筆錄中卻另供稱：「到大陸載油的船隻究有哪些，我不是很
    清楚。」等語（見同上卷第30頁），甚於同日檢察官訊問時
    亦供稱：「（有無賣油？）我不清楚」、「漁船之油何來？
    ）是由船長直接與別人溝通，我不清楚」「（提示84年9 月
    6 日調查處調查筆錄，李水喜自備漁船到大陸購買柴油？）
    他們如何寫我不知情，」等語（見同上卷第39至40頁），是
    同案被告洪順章於同日之供詞，反覆不一，則其真實性即有
    可議。況同案被告洪順章既對到大陸載油的船隻不是很清楚
    ，又如何知悉被告2 人確有至大陸走私柴油進口？又證人吳
    玉麟在調查局調查時係證稱：「我於83年10月至11月受僱洪
    金發在平台船工作，協助油罐車司機將平台船油管、抽油機
    等啟動，將油打入油罐車」「（前述洪金發等所銷售之柴油
    來源為何？銷售給誰？）我不清楚，因我只負責從平台船將
    油打到油罐車」等語。證人陳萬來於調查局訊問時係證稱：
    「我於84年初起透過朋友介紹開始向李水喜夫妻購買柴油使
    用，每個月購買數量不定、大約7 、80桶，每桶200 公升1,
    680 元，都是李水喜夫婦電話詢問是否需要，再由李水喜之
    司機以油罐車載運到我鳥松鄉住所附近交貨」、「我曾問過
    李乙○○油的來源，她向我表示她賣的油不是漁船的底油，
    都是從國外由漁船載運回來。」等語，證人李文章亦證稱：
    「我認識乙○○，曾自民國83年間起陸續向乙○○購買柴油
    。我需要柴油時，即以電話00-0000000與乙○○聯絡，有時
    渠亦會來看看是否還需要訂購，每次購買數量約30粒〈每粒
    為柴油200 公升〉柴油，每粒價格為新台幣1,480 元，每月
    購買數量約200 至300 粒〈約4 萬至6 萬公升〉，乙○○賣
    給我柴油，均由不知名之司機駕駛油灌車到我這裡〈即明正
    東巷2 之21號〉卸油，油款則我另外以現金與乙○○結帳」
    、「據我所知，該柴油主要均由漁船而來，至於從那裏運來
    的，我並不清楚」等語（以上見84年度肅他字第18號偵查卷
    第104 、106 、108 頁），是依上開證人之陳述內容，皆僅
    證述甲○○夫妻有販售柴油之情，惟並未明確表示或證明柴
    油確係自大陸地區走私進口之事，亦即不足為被告2 人不利
    之證明。
  (三)再者，被告乙○○於調查局訊問時雖供稱：「我們從何時開
    始經營販售柴油業務已記不清楚，不過由扣押帳冊內記載，
    係由77年1 月開始，每月營業額較難估計，惟利潤大月約2
    百萬元，小月約120 萬元」等語（見84年度肅他字第18號偵
    查卷第7 頁），惟並未自白供述有自大陸走私柴油進口；至
    於其於84年6 月6 日與台中黃太太通電話，黃太太抱怨油品
    質太差，被告乙○○則係表示「在電話中我不便講，我們的
    油都是從那裡來的」等語（見85年偵字第5663號第94頁及反
    面），亦未提及自大陸走私柴油進口等事實。是公訴人據此
    認被告乙○○於調查局已供承自大陸走私柴油進口云云，尚
    有誤會。
  (四)又扣案之營業支出帳冊、收入帳冊、營業收支雜記及經營帳
    目（即證物編號8 、9 、10、22、25號），經本院查閱後（
    部分影本即附於調查局第3 卷），其上係記載一般之收入及
    支出情形；另雜支便條紙 (即證物編號13之4)，則係記載一
    些雜支帳目或人名、電話或船名、船主、船長及船員異動事
    項等等；另傳真資料對帳單（即證物編號16號、影本見他字
    卷第33頁以下），亦僅記載日期、漁船名稱及人名等事項、
    均無從憑此認定係有關於自大陸走私柴油進口之記載；至於
    所謂84年3 月28日監聽紀錄係記載：「進煌：我現在船至在
    避風港，我馬上開到鼓山哨船頭船渠。」、「霞仔：我請勝
    彥與您接頭」等語（見調查局第4 卷），由該通話監聽內容
    亦不能證明係有大陸人士打電話給被告乙○○提及欲運載油
    品進入臺灣地區之事實。又經本院前審多次囑託財團法人海
    峽交流基金會向大陸福建省東山港查詢該地區自1988年1 月
    起至1995年7 月10日止之柴油價格情形，均未獲見覆；另向
    中國石油股份有限公司查詢該段期間之東山港柴油價格，亦
    以無資料可提供見覆：致無從確定大陸地區之柴油價格如何
    ，而能資以判斷有無自大陸地區走私進口柴油之利潤誘因。
    然以臺灣地區漁用柴油有行政院農業委員會之優惠補助，而
    自大陸地區走私油品進入臺灣地區所花費之運輸成本不貲，
    則刻意自大陸地區走私柴油進入臺灣地區販賣，常情上判斷
    應係無利可圖，故被告等自無自大陸地區走私柴油進口之可
    能。
  (五)又被告甲○○雖有於84年3 月28日21時58分與在中國大陸福
    建省東山楊典綿通電話，談及大陸之柴油比台灣便宜好多，
    而被告李水喜表示要坐飛機過去乙事，並有電話監聽記錄可
    憑（見調查局第4 卷）。惟查，被告甲○○確有於同年月29
    日出境前往大陸至同年4 月2 日入境等情，固為被告甲○○
    供認在卷（見他字卷第62頁），但其前往地點及接觸人員、
    所談事項為何？均無其他證據可資佐證；況且被告甲○○亦
    同時供稱：伊係前往購買藥材，並未與楊典綿晤面洽談柴油
    買賣事宜等語（見同上他字卷第62頁），是在無其他證據可
    資證明被告甲○○前往大陸即係為洽購柴油之下，自尚難以
    該通話內容逕以認定被告甲○○係前往大陸後與當地油商接
    洽購買柴油之事。
  (六)至於公訴人另於前一次上訴最高法院時指稱：被告乙○○與
    案外人吳瑞華（與本案被告吳瑞華為同名同姓）簽具股東合
    夥同意書，約定2 人共同出資經營『瑞鳳滿三號』漁船，並
    推選案外人吳瑞華為股東代表人，而該『瑞鳳滿三號』漁船
    負責為被告夫婦前往大陸運送柴油進口乙事，並提出股東合
    夥同意書為證（見證物編號第18號，影本附於本院卷第119
    頁以下）。然細繹該股東合夥同意書之內容，僅係單純記載
    ：「合夥同意經營『瑞鳳滿三號』漁船，並推選吳瑞華為股
    東代表人及渠等股分各為十分之六、四」等語而已，並未提
    及以該漁船為私運柴油工具之隻字片語；況且被告乙○○與
    案外人吳瑞華就『瑞鳳滿三號』漁船有共同出資之合夥關係
    ，並由案外人吳瑞華擔任該漁船之船長，但未曾到過大陸，
    均正常作業等事實，亦據證人即案外人吳瑞華於本院前審審
    理中到院證述明確（見本院86年上訴字第1375號卷(二)第106
    頁以下），是上開股東合夥同意書，根本不足以認定被告2
    人有利用該漁船為私運大陸柴油進口之事實，公訴人此部分
    之指述，容有誤解。
  (七)綜上所述，本件公訴人起訴論告被告甲○○、乙○○2 人涉
    嫌私運大陸地區之柴油入境販售，固有帳冊、傳真對帳資料
    、雜支便條、股東合夥同意書及監聽譯文等為證，然油品乃
    容積龐大且不易隱藏之物品，如被告甲○○、乙○○2 人果
    真有私運該等油品入境，則其必備有相當空間之儲藏處所及
    設備，然綜觀本案全卷，除僅扣得上開一些日常所見之雜記
    、帳冊等文書資料外，並無其他任何積極之證據如油品、油
    槽之類可資佐證，而上開屬間接證據之雜記、帳冊等文書資
    料，又不足以直接證明被告有被訴常業走私、常業銷售走私
    物品之犯行，亦如前述。從而公訴人所舉證據，均不能證明
    被告甲○○、乙○○2 人有自大陸走私柴油進口之常業走私
    、常業銷售走私物品犯行，核諸上揭說明，被告甲○○、乙
    ○○2 人就被訴此部分，亦應為無罪之判決。
三、被告甲○○、乙○○被訴違反能源管理法部分：
  (一)公訴意旨另以：甲○○、乙○○夫妻意圖牟取暴利，自77年
    1 月間起，向以捕漁名義報關，但實際未出海之漁船，購買
    經行政院農委會優惠補助之柴油，以油管抽取送至停泊在高
    雄紅毛港海汕國小及鼓山哨船頭附近等地之無動力平台船內
    ，並於現場僱用被告吳瑞華、洪順章、洪明豐、楊金長、韓
    金柱（以上3 人均為成年人，並經臺灣高雄地方法院判處罪
    刑確定）等人負責在平台船現場抽油、卸油工作，再僱用油
    罐車運送至全省各地，以每桶1,480 元或1,680 元不等之價
    格販售予地下加油站或貨運行，迄至84年7 月10日止，平均
    每月營利達2 、300 萬元，因認被告甲○○、乙○○另涉犯
    能源管理法第20條之1 未經許可而經營中央主管機關指定之
    能源產品之銷售業務罪云云。
  (二)按犯罪後之法律已廢止其刑罰者，應諭知免訴之判決，刑事
    訴訴法第302 條第4 款定有明文，又所謂犯罪後法律廢止其
    刑罰者，係指舊法之舊罰則已經廢止，而現行法令復無科以
    刑罰之明文者而言，最高法院22年上字第628 號著有判例可
    資參照，本件被告甲○○、乙○○等行為後，石油管理法已
    於90年10月11日經總統公布施行，該法第2 條第1 款及第4
    款、第40條、第55條分別規定：「本法用詞之定義如下：一
    、石油：指石油原油、瀝青礦原油及石油製品。．．．．四
    、石油製品：指石油經蒸餾、精煉或摻配所得，以能源為主
    要用途之製品，包括汽油、柴油、煤油、輕油、液化石油氣
    、航空燃油及燃料油。」、「有下列各款情事之一者，處新
    台幣100 萬元以上500 萬元以下罰鍰：一、違反第16條第2
    項規定，未經登記而經營汽、柴油批發業務。二、違反第17
    條第1 項或第2 項規定，經營汽、柴油或供車輛使用之液化
    石油氣零售業務。三、違反第18條第1 項規定，未經申請核
    准而設置自用加儲油（氣）設施。」、「自本法施行之日起
    ，能源管理法有關石油之規定，不再適用。」是於被告甲○
    ○、乙○○等行為後能源管理法第20條之1 之未經許可而經
    營中央主管機關指定之能源產品銷售罪（柴油屬能源管理法
    第2 條第1 項所稱之石油及其產品之範圍），已因石油管理
    法之制定而不再適用，又石油管理法已規範違反該法而經營
    柴油零售業務之罰則，惟該罰則係處以行政罰鍰並非刑罰規
    定，則參酌上開之判例要旨，應認被告等於違反能源管理法
    之犯行後，法律已廢止其刑罰，依法自應就被告甲○○、乙
    ○○2 人為免訴之判決。
四、原審疏未詳究，就被告甲○○、乙○○交付賄賂、常業走私
    、常業銷售走私物品及違反能源管理法部分為論罪科刑之判
    決（最終從一重之常業走私罪處斷），自有違誤。被告甲○
    ○、乙○○上訴意旨均否認犯罪，指摘原判決論罪科刑為不
    當，為有理由，自應由本院將原判決關於被告甲○○、乙○
    ○部分予以撤銷並改判如主文第二項所示。
五、被告甲○○、乙○○均經合法傳喚，無正當理由不到庭，爰
    不待其陳述，逕行判決。
六、同案被告洪明豐、楊金長、韓金柱被訴未經許可而經營主管
    機關指定之能源產品之銷售業務部分，經台灣高雄地方法院
    以85年訴字第2940號判刑確定在案。同案被告洪金發、洪李
    秀月、李進鳳、王振明、洪竹山、洪順章、吳瑞華被訴常業
    走私、常業銷售走私物品及違反能源管理法等部分，業經本
    院91年度上更(一)字第198 號分別判決無罪或免訴後，經檢察
    官就無罪部分上訴最高法院，亦經最高法院以93年台上字第
    5499號上訴駁回確定在案；同案被告洪政賢、吳永部被訴違
    背職務收受賄賂部分，經本院93年上更(二)字第351 號判決無
    罪，經檢察官就無罪部分上訴最高法院後，亦經最高法院96
    年度台上字第1758號駁回確定在案。另同案被告洪政賢洩漏
    國防以外應秘密之消息罪，則經本院以93年上更(二)字第351
    號判處有期徒刑10月確定在案，均不另論列。
據上論結，應依刑事訴訟法第369 條第1 項前段、第364 條、第
371 條、第301 條第1 項、第302 條第4 款，判決如主文。
本案經檢察官陳國全到庭執行職務。
中    華    民    國    96    年    8     月    23    日
                  刑事第四庭    審判長法  官  蕭權閔
                                      法  官  林水城
                                      法  官  吳進寶
以上正本證明與原本無異。
如不服本判決應於收受本判決後10日內向本院提出上訴書狀，其
未敘述上訴理由者，並得於提起上訴後10日內向本院補提理由書
狀（均須按他造當事人之人數附繕本）「切勿逕送上級法院」。
中    華    民    國    96    年    8     月    23    日
                                      書記官  林佳蓉
